ACORDAO-COMPLETO-2548770

ACÓRDÃO 2170/2022 ATA 38/2022 - PLENÁRIO

VISTOS, relatados e discutidos estes autos de embargos de declaração opostos pela Jurong Shipyard Pte Ltd  ao Acórdão 1706/2022-TCU-Plenário.
ACORDAM os ministros do Tribunal de Contas da União, reunidos em sessão do Plenário, ante as razões expostas pelo relator e com fundamento nos artigos 32, inciso II, e 34, da Lei 8.443/1992, em:
9.1. conhecer dos embargos de declaração para, no mérito, rejeitá-los;
9.2. dar ciência desta deliberação, bem como do relatório e voto que a fundamentam, ao embargante.

Embargos de declaração em relatório de auditoria, realizada no âmbito do Fiscobras 2007, que teve por objeto a contratação de obras e serviços de relacionados a plataformas petrolíferas.

Petrobras Netherlands B.V. - Petrobras Int. - MME.

3. Interessados/Responsáveis/Recorrentes:
3.1. Interessado: Identidade preservada (art. 55, caput, da Lei n. 8.443/1992).
3.2. Responsável: Identidade preservada (art. 55, caput, da Lei n. 8.443/1992).
3.3. Recorrente: Identidade preservada (art. 55, caput, da Lei n. 8.443/1992).

13.1. Ministros presentes: Bruno Dantas (na Presidência), Walton Alencar Rodrigues (Relator), Benjamin Zymler, Jorge Oliveira e Antonio Anastasia.
13.2. Ministros-Substitutos convocados: Augusto Sherman Cavalcanti, Marcos Bemquerer Costa e Weder de Oliveira.

FSTP BRASIL LTDA

WALTON ALENCAR RODRIGUES

Ministro Walton Alencar Rodrigues.

Trata-se de embargos de declaração opostos pela Jurong Shipyard Pte Ltd. ao Acórdão 1706/2022-TCU-Plenário, o qual conheceu e negou provimento a pedido de reexame interposto pelo embargante em face do Acórdão 3282/2011-TCU-Plenário, parcialmente integrado pelo Acórdão 1781/2012-TCU-Plenário, ambos do Plenário e relatados pelo E. Ministro Augusto Nardes, cujo teor da parte dispositiva é o seguinte:
9.1. nos termos do art. 45 da Lei 8.443/1992, c/c art. 251 do Regimento Interno do TCU, determinar à Petróleo Brasileiro S/A e à Petrobras Netherlands B.V. que, no prazo de 60 (sessenta) dias:
9.1.1. em relação ao Contrato 899.2.006.03-1 (EPC da Plataforma P-52) , celebrado pela Petrobras Netherlands B.V com a empresa FSTP Pte. Ltd., apurem os valores pagos a título de reequilíbrio econômico-financeiro em função de variação cambial e de aquecimento do mercado doméstico, atualizando-os monetariamente;
9.1.2. em relação ao Contrato 899.2.005.04-5 (EPC da Plataforma P-54) , celebrado pela Petrobras Netherlands B.V com a empresa Jurong Shipyard Pte. Ltd., apurem os valores pagos a título de reequilíbrio econômico-financeiro em função de variação cambial, de aquecimento do mercado doméstico e de aumento do preço do aço no mercado internacional, atualizando-os monetariamente;
9.1.3. promovam a retenção definitiva dos saldos existentes dos contratos nº s  899.2.006.03-1 (EPC da Plataforma P-52) e 899.2.005.04-5 (EPC da Plataforma P-54) , mencionados nos subitens anteriores;
9.1.4. promovam a retenção definitiva do saldo existente do Contrato nº 801.0000030.07.2 (EPC da Plataforma P-56) , efetuado cautelarmente por força do Despacho do Relator proferido em 26/3/2009 em substituição aos saldos então retidos, atendendo a solicitação da FSTP Pte. Ltd. datada de 9/3/2009;
9.1.5. executem as cartas de fiança bancária ou os seguros equivalentes vinculados;
9.1.6. caso não haja saldos contratuais - tomados nas datas-base das retenções, por ocasião do cálculo de pagamentos e desembolsos no tempo (subitens 9.1.1 e 9.1.2) - nem garantias - deduzidos eventuais custos financeiros por parte dos garantidores - em valores suficientes para ressarcimento do prejuízo total apurado nos termos dos subitens 9.1.1 e 9.1.2, adotem as providências necessárias, administrativas e/ou judiciais, para reaver das contratadas os montantes financeiros remanescentes após este confronto, sem prejuízo da instauração da competente tomada de contas especial, nos termos do art. 8º da Lei nº 8.443/1992; 
9.2. nos termos do art. 43, inciso I, da Lei 8.443/1992, c/c art. 250, inciso II, do Regimento Interno/TCU, determinar à Petróleo Brasileiro S/A que, no prazo de 60 (sessenta) dias:
9.2.1. realize levantamento, no Contrato de EPC da P-54, por meio de planilhas e memórias de cálculo, com base nas composições de custos unitários indiretos cobrados pela contratada na Planilha A, na SAE de extensão de prazo (SAE 281) e nas 103 SAE que foram responsáveis por aquela prorrogação, de forma a comprovar, objetivamente, se os custos indiretos cobrados nessas 103 SAE foram diversos daqueles cobrados na SAE de extensão de prazo ou na Planilha A, e, caso seja verificado eventual pagamento em duplicidade, tome as medidas adequadas, com vistas a quantificar o débito apurado e ressarcir o erário, informando ao Tribunal ao final do prazo fixado;
9.2.2. realize levantamento, no Contrato de EPC da P-52, por meio de planilhas e memórias de cálculo, com base nas composições de custos unitários indiretos cobrados nas SAE que acarretaram a prorrogação de prazo da obra e na SAE de extensão de prazo, de forma a identificar se os custos indiretos cobrados nessas SAE foram os mesmos cobrados na SAE de extensão de prazo, e, caso seja verificado eventual pagamento em duplicidade, tome as medidas adequadas, com vistas a se ressarcir do débito apurado, informando ao Tribunal ao final do prazo fixado;
9.2.3. realize levantamento, no Contrato de EPC da P-54, com vistas a apurar superfaturamento no pagamento de Solicitações de Alterações de Escopo - SAE com base nos preços unitários previstos nas Planilhas B e C desse contrato, aplicando os preços unitários originais das aludidas planilhas sem a aplicação de qualquer percentual, seja de reajustamento ou de BDI, ou demonstre a adequação dos preços praticados aos preços de mercado, informando ao TCU as providências adotadas;
9.3. nos termos do art. 43, inciso I, da Lei 8.443/1992, c/c art. 250, inciso II, do Regimento Interno/TCU, determinar à Petróleo Brasileiro S/A que oriente suas unidades e subsidiárias no sentido de que:
9.3.1. se abstenha de analisar as solicitações de alteração de escopo ou change orders em conjunto, sem identificar individualmente a descrição detalhada do serviço a ser executado ou do bem a ser adquirido; planejamento detalhado para a sua execução, incluindo as fontes a serem utilizadas; estimativa detalhada dos custos diretos e indiretos envolvidos na alteração; e estimativa do impacto, se houver, no prazo final da obra; a fim de possibilitar a verificação da compatibilidade dos preços acordados em função das estimativas da contratante;
9.3.2. exija de suas contratadas a identificação, nos demonstrativos de formação de preços (DFP) ou documentos equivalentes, da composição de todos custos indiretos previstos nos contratos, com discriminação das rubricas e respectivos percentuais utilizados, indicando aqueles vinculados ao prazo de execução do empreendimento; 
9.4. nos termos do art. 43, inciso I, da Lei 8.443/1992, c/c art. 250, inciso III, do Regimento Interno/TCU, recomendar à Petróleo Brasileiro S/A que:
9.4.1. na análise de pleitos que envolvam extensões/prorrogações de prazo de contratos de engenharia, realize estudo detalhado e objetivo de modo a aferir com precisão os dias de extensão de prazo contratual a ser concedido, por meio de atualizações do cronograma original da obra, indicação do (s) caminho (s) crítico (s) , memórias de cálculo e planilhas, limitando-se a uma análise expedita e superficial somente quando ficar demonstrada, de forma inequívoca, a baixa relação custo-benefício;
9.4.2. por meio de sua auditoria interna, proceda à fiscalização da sistemática de avaliação da aplicação do conteúdo nacional no Contrato 899.2.005.04-5, que trata da conversão do navio Barão de Mauá em FPSO (Floating, Production, Storage and Offloading) , analisando os custos e preços unitários incorridos pela empresa contratada Jurong Shipyard Pte. Ltd. e atestados pela empresa certificadora (ABS) , de forma a averiguar o cumprimento da utilização de percentual mínimo de 65% do valor contratado, em observância do subitem 1.2.3.1 do aludido contrato, informando as conclusões e providências tomadas posteriormente no prazo de 120 dias; 
9.5. encaminhar cópia do presente acórdão, bem como do relatório e voto que o fundamentam, à Comissão Mista de Planos, Orçamentos Públicos e Fiscalização do Congresso Nacional e à Comissão de Valores Mobiliários para ciência.
Em síntese, a embargante alega: prescrição intercorrente, com base no artigo 1º, §1º, da Lei 9.873/1999: omissão do acórdão embargado por não haver manifestado sobre precedentes que admitiam a variação cambial e reconheciam a aplicação da teoria da imprevisão para recompor o equilíbrio contratual; contradição da decisão recorrida por ter dado tratamento diferenciado ao dispensado em caso análogo julgado pelo Acórdão 3359/2013-TCU-Plenário. Cita o Acórdão 1595/2006-TCU-Plenário, a fim defender o a preservação do equilíbrio econômico-financeiro do contrato e a inexistência de prejuízo ao Erário.
Ao final, pugna pelo conhecimento e acolhimento dos declaratórios, a fim de ser declarada a prescrição intercorrente da pretensão punitiva e arquivado o processo.
É o relatório.

Carlos Roberto de Siqueira Castro (20.015/OAB-DF) e Polyanna Ferreira Silva Vilanova (19.273/OAB-DF), representando Mario Nigri Klein; Márcio Monteiro Reis (93.815/OAB-RJ), Angela Burgos Moreira Garcia (20.598/OAB-DF) e outros, representando Almir Guilherme Barbassa; Polyanna Ferreira Silva Vilanova (19.273/OAB-DF) e Murillo Araújo Homem de Siqueira Freitas, representando Petrobras Transporte S/A - MME; Hélio Siqueira Júnior (62929/OAB-RJ), Fernanda Maria Garcia Leite da Cruz (140.611/OAB-RJ) e outros, representando Petróleo Brasileiro S/A; Mariana Dantas de Medeiros, Camila Mendes Vianna Cardoso (67677/OAB-RJ), Pedro Neiva de Santana Neto (28.332/OAF-DF) e outros, representando Jurong Shipyard Pte Ltd; Felipe Lima Araújo Romero (215.001/OAB-RJ), Pedro Lucas Ribeiro Rocha e outros, representando Fstp Brasil Ltda; Pedro Lucas Ribeiro Rocha, Luiza Salles Velloso Rocha Costa e outros, representando Daniele de Oliveira Nunes; Paula Roberta Caetano Lopes Rodrigues (141121/OAB-RJ) e outros, representando Jurong Shipyard Pte Ltd.

Subprocurador-Geral Lucas Rocha Furtado.

RELATÓRIO DE LEVANTAMENTO DE AUDITORIA (FISCOBRAS 2007). CONSTRUÇÃO DAS PLATAFORMAS PETROLÍFERAS DESTINADAS À EXPLORAÇÃO DE PETRÓLEO NA BACIA DE CAMPOS. PAGAMENTOS INDEVIDOS POR REEQUILÍBRIO ECONÔMICO-FINANCEIRO, SOB ARGUMENTO DE VARIAÇÃO CAMBIAL, AQUECIMENTO DE MERCADO E VARIAÇÃO DE PREÇO DO AÇO ESTRUTURAL. FALHAS NO GERENCIAMENTO DOS PLEITOS REFERENTES A CUSTOS DE EXTENSÃO DE PRAZO. AUSÊNCIA DE CRITÉRIOS DE ACEITABILIDADE DE PREÇOS UNITÁRIOS REFERENTES A SERVIÇOS ADICIONAIS DE ONSHORE E OFFSHORE. SUPERFATURAMENTO NO PAGAMENTO DE SOLICITAÇÕES DE ALTERAÇÕES DE ESCOPO, COM APLICAÇÃO DE BDI EM DUPLICIDADE. FRAGILIDADE E FALTA DE TRANSPARÊNCIA NO PROCESSO DE AFERIÇÃO DO ÍNDICE DE CONTEÚDO NACIONAL. AUSÊNCIA DE VARIAÇÕES CAMBIAIS IMPREVISÍVEIS OU ONEROSIDADE EXCESSIVA POR FATOS SUPOSTAMENTE EXTRAORDINÁRIOS. ÁLEA QUE SE SITUA NO RISCO EMPRESARIAL. REJEIÇÃO DAS RAZÕES DE JUSTIFICATIVA. RETENÇÃO CONTRATUAL DEFINITIVA PARA RESSARCIMENTO DOS VALORES PAGOS INDEVIDAMENTE. EXECUÇÃO DAS GARANTIAS. DETERMINAÇOES. RECOMENDAÇÕES. COMUNICAÇÃO AO CONGRESSO NACIONAL E À COMISSÃO DE VALORES MOBILIÁRIOS. PEDIDOS DE REEXAME. CONHECIMENTO. ARGUMENTOS INSUFICIENTES PARA REFORMAR A DECISÃO RECORRIDA. NEGATIVA DE PROVIMENTO. EMBARGOS DE DECLARAÇÃO. ALEGAÇÃO PRESCRIÇÃO, OMISSÃO E CONTRADIÇÃO. CONHECIMENTO. REJEIÇÃO. CIÊNCIA.

RELATÓRIO DE LEVANTAMENTO (RL)

Secretaria de Recursos (Serur); Secretaria de Fiscalização de Infraestrutura de Petróleo e Gás Natural (SeinfraPet).

Trata-se de embargos de declaração opostos pela Jurong Shiyard Pte Ltd ao Acórdão 1706/2022-TCU-Plenário, o qual conheceu e negou provimento a pedido de reexame interposto pelo embargante em face do Acórdão 3282/2011-TCU-Plenário, integrado pelo Acórdão 1781/2012-TCU-Plenário, ambos do Plenário e relatados pelo E. Ministro Augusto Nardes.
Por sua vez, a decisão original, ao apreciar Relatório de Levantamento de Auditoria, realizada no âmbito do Fiscobras 2007, cujo objeto é a contratação de obras e serviços de construção das plataformas petrolíferas semissubmersíveis P-51 e P-52, conversão de dois navios petroleiros nas plataformas P-50 e P-54, do tipo FPSO (Floating Production Storage and Offloading) , e adaptação da plataforma P-47, do tipo FSO (Floating Storage and Offloading) em FPSO, todas destinadas à extração de petróleo na Bacia de Campos, expediu as seguintes medidas: 
a) apuração dos valores indevidamente pagos às contratadas, a título de reequilíbrio econômico-financeiro por variação cambial e aquecimento do mercado doméstico, retenção definitiva do saldo contratual e execução das cartas de finanças bancárias ou seguros equivalentes, referentes aos contratos das plataformas P-52 e P-54;
b) adoção de medidas administrativas e judiciais necessárias a reaver das contratadas os montantes financeiros indevidamente pagos à guisa de reequilíbrio econômico-financeiro, caso os saldos contratuais e garantias sejam insuficientes, sem embargo de instauração de tomada de contas especial, nos termos do artigo 8º da Lei 8.443/1992; 
c) realização de levantamentos de cobranças indevidas, decorrentes de solicitações de alteração de escopo e extensão de prazo dos contratos das plataformas P-52 e P-54, com vistas a ressarcir o dano apurado;
d) avaliação da adequação de preços, prazos de execução, alteração do cronograma original da obra e detalhamento de serviços e bens, oriundos de solicitações de alteração de escopo ou change orders  (alteração de ordens de serviço) , a fim de evitar pagamentos indevidos;
e) fiscalização sistemática da avaliação de aplicação de conteúdo nacional no contrato da plataforma P-54.
Em síntese, a embargante alega: prescrição intercorrente da pretensão ressarcitória, com base no artigo 1º, §1º, da Lei 9.873/1999: omissão do acórdão embargado por não haver manifestado sobre precedentes que admitiam a variação cambial e reconheciam a aplicação da teoria da imprevisão para recompor o equilíbrio contratual; contradição da decisão recorrida por ter dado tratamento diferenciado ao dispensado em caso análogo julgado pelo Acórdão 3359/2013-TCU-Plenário. Cita o Acórdão 1595/2006-TCU-Plenário, a fim defender o a preservação do equilíbrio econômico-financeiro do contrato e a inexistência de prejuízo ao Erário.
Ao final, protesta pelo conhecimento e acolhimento dos declaratórios, a fim de ser declarada a prescrição intercorrente da pretensão punitiva e arquivado o processo.
Feito esse resumo, decido.
Conheço dos embargos de declaração, satisfeitos os requisitos de admissibilidade previstos nos artigos 32, inciso II, e 34, da Lei 8.443/1992.
No mérito, não assiste razão à embargante.
A decisão embargada foi clara ao afastar a arguição de prescrição intercorrente prevista no artigo 1º, § 1º, Lei 9873/1999. Asseverou que a aplicação da referida norma legal aos processos de controle externo, até o presente momento, não foi admitida pela Corte de Contas. Mesmo assim, salientou que processo não permaneceu pendente de movimentação, tendo sido examinados memoriais entregues pela defesa, bem como exarados despachos de vista e cópia de peças sigilosas dos autos, mediante prévia análise da unidade técnica.   
O relatório e voto condutores da decisão embargada também foram de clareza meridiana ao refutarem os precedentes invocados pela defesa que abonavam a tese do reequilíbrio econômico-financeiro do contrato em razão de variação cambial. Isso porque tais arestos não se amoldavam ao caso concreto analisado nestes autos, além do que, eventual precedente favorável à defesa foi superado pela jurisprudência do Superior Tribunal de Justiça, que veda aplicação da teoria da imprevisão para reequilíbrio de contratos internacionais em razão de variação cambial.  
Foi enfatizado, ainda, que o contrato alocou à empresa contratada, de forma expressa, o risco integral derivado de variação de câmbio e de preços de itens que compõem os serviços de conteúdo nacional.
Por fim, ainda que se invocasse a garantia constitucional da manutenção das condições efetivas da proposta, foi demonstrado, na decisão recorrida, não ter havido variação significativa e abrupta do real frente ao dólar, bem como dos preços de conteúdo nacional que justificassem o reequilíbrio.
Ante o exposto, rejeito os embargos de declaração e voto por que o Tribunal acolha a minuta de acórdão que ora submeto à apreciação do colegiado.
TCU, Sala das Sessões, em 5 de outubro de 2022.
WALTON ALENCAR RODRIGUES 
Relator